【裁判字號】    90,上國,9
【裁判日期】    901120
【裁判案由】    國家賠償
【裁判全文】
臺灣高等法院民事判決  九十年度上國字第九號
    上  訴  人  乙○○
                甲○○
    法定代理人  林麗玉
    訴訟代理人  洪滄浪
                許慧瑩
右當事人間請求國家賠償事件，上訴人對於中華民國九十年一月九日臺灣臺北地方法
院八十九年度國字第二五號第一審判決提起上訴，本院判決如左：
    主    文
上訴駁回。
第二審訴訟費用由上訴人負擔。
    事    實
甲、上訴人方面：
一、聲明：
  (一)原判決廢棄。
  (二)被上訴人應給付上訴人甲○○、乙○○新台幣（下同）八千零四十六元，及自民
    事追加狀繕本送達翌日起至清償日止，按年息百分之五計算之利息；應給付上訴
    人甲○○二百一十萬四千九百五十九元，及自民事追加狀繕本送達翌日起至清償
    日止，按年息百分之五計算之利息；應給付上訴人乙○○二百八十九萬二千五百
    一十五元，及自民事追加狀送達翌日起，按年息百分之五計算之利息。
  (三)前項請求，上訴人願供擔保請准宣告假執行。
二、陳述：除與原判決記載相同者，茲引用之外，補稱：
  (一)因被上訴人未於肇事地點之迴轉道前設置僅供停車場出入之車輛使用標誌，使一
    般人甚至員警均誤以為由殯儀館出來之車輛可直接穿越辛亥路而進入該迴轉道，
    又未於系爭迴轉道前之辛亥路上設置警告或減速慢行之標誌，使由台北市往木柵
    之直行車輛發現突然由殯儀館直接穿越辛亥路之車輛時，無法及時閃避，致該地
    點交通事故頻傳，故被上訴人就公有設施之設置或管理自有欠缺。
  (二)按相當因果關係，係依客觀之「有該行為即有或可能有此結果」之理論以判斷是
    否有因果關係。本件被上訴人倘於系爭迴轉道設置相關說明或指示標誌，訴外人
    張玉珍必不會直接由殯儀館大門穿越辛亥路，而撞及上訴人之子，依上說明，上
    訴人所受損害與被上訴人未於該迴轉道設置相關說明或指示標誌間有相當因果關
    係。
  (三)上訴人否認被害人楊宗儒違規行駛快車道與有過失，因被害人楊宗儒係為閃避訴
    外人張玉珍所駕之自小客車，而向左偏始駛入快車道，是被上訴人主張楊宗儒與
    有過失乙節，不足採信。
三、證據：援用第一審所提證據。
乙、被上訴人方面：
一、聲明：
  (一)駁回上訴。
  (二)如受不利之判決，願供擔保請准免為假執行。
二、陳述：除與原判決記載相同者，茲引用之外，補稱：
  (一)上訴人指陳之迴轉道，係交通部臺灣區國道新建工程局規劃，設置橋下停車場之
    迴轉道，嗣移交臺北市停車管理處管理，被上訴人並非迴轉道之原設置機關。
  (二)上訴人主張迴轉道前應設置「僅供停車場進出之車輛使用標誌」，惟現行道路交
    通標誌標線號誌設置規則，並無「僅供停車場進出之車輛使用標誌」，如於迴轉
    道設置禁止進入之標誌，將造成任何車輛均不准進入之結果，致使該迴轉道形同
    封閉。另本件肇事地點殯儀館大門前亦繪設有清晰之車道線及指向線，指示車輛
    依標線指示行駛，凡持有駕照之駕駛人，均不會誤認該處為交岔路口得以穿越，
    故該路段道路交通標誌、標線明確齊備，公有公共設施之設置或管理並無欠缺。
    且張玉珍於交通事故談話紀錄表中亦自認其明知該地點為迴轉道，明知依規定不
    得穿越而故意穿越。
  (三)本件係因張玉珍未依道路標線指示行駛循序變換車道，故意橫向跨越兩條車道行
    駛入第一迴轉道，未注意前後左右有無車輛，乃撞及楊宗儒，致其死亡，故楊宗
    儒君之死亡，係張玉珍於起駛前未讓行進中車輛先行所致，且楊宗儒騎機車行駛
    於最內側禁行機車車道，亦與有過失，二人如均能遵守規定，當無本案之發生，
    故本案與公有公共設施之設置或管理間無因果關係。
三、證據：除援用第一審所提證據外，補提(一)照片三張、(二)行政法院裁判要旨乙紙為
    證。
丙、本院依職權調閱本院八十八年交上易字第三五五號過失致死刑事卷宗全卷（內含
    臺灣臺北地方法院八十七年度交易字第三五九號卷、同院檢察署八十七年偵字第
    一二二三七號卷、偵字第一四八九五號卷、八十七年相字第四六四號卷、八十八
    年請上字第九三二號卷、八十九年執字第一四四號卷）。
    理    由
一、上訴人起訴主張：被上訴人為台北市○○路○段第二殯儀館門前迴轉道之設置管
    理機關，該迴轉道乃供北二高聯絡道下方停車場出場車輛迴轉回市區之用，被上
    訴人竟疏未於該迴轉道前設立標誌或封閉，以禁止自第二殯儀館駛出之車輛穿越
    辛亥路，直接進入該迴轉道。詎上訴人之子楊宗儒於八十七年六月十四日下午五
    時許，駕駛車號ＦＺＪ－八二五號重機車，沿台北市○○路由台北往木柵方向行
    駛，行經第二殯儀館前，遭駕駛自小客車違規進入該迴轉道之訴外人張玉珍撞死
    ，嗣經上訴人向被上訴人反應，被上訴人始以充水式紐澤西護欄封閉該迴轉道，
    此顯見被上訴人就上開迴轉道之設置與管理有重大疏失，被上訴人自應負賠償之
    責。上訴人之子楊宗儒因此事故身亡，生前支出醫療費用八千零四十六元，上訴
    人本於繼承人之地位自得向被上訴人求償；又上訴人甲○○因此事故受有扶養費
    六十萬四千九百五十九元之損失，另因喪子之痛，受有精神上損害，被上訴人應
    給付上訴人甲○○慰撫金一百五十萬元，合計共二百一十萬四千九百五十九元；
    另上訴人乙○○因此事故受有喪葬費用六十五萬元、扶養費七十四萬二千五百一
    十五元之損失，並因喪子之痛，受有精神上損害，被上訴人應給付上訴人楊淑賢
    慰撫金一百五十萬元，合計共二百八十九萬二千五百一十五元。爰依國家賠償法
    第三條第一項、民法第一百八十四條第一項前段、第一百九十二條、第一千一百
    一十四條第一款、第一百九十四條等規定，求為判命被上訴人應給付上訴人甲○
    ○、乙○○八千零四十六元；應給付上訴人甲○○二百一十萬四千九百五十九元
    ；應給付上訴人乙○○二百八十九萬二千五百一十五元，及各自民事追加狀送達
    翌日（即八十九年十月二十一日）起至清償日止，按法定利率計算利息之判決。
二、被上訴人則以：系爭迴轉道，係交通部臺灣區國道新建工程局規劃，設置橋下停
    車場之迴轉道，嗣移交臺北市停車管理處管理，被上訴人並非迴轉道之原設置機
    關亦非管理機關，乃為系爭迴轉道週遭交通標誌、標線、號誌之設置管理機關，
    系爭迴轉道四周交通標誌、標線、號誌清楚齊備，公有公共設施之設置或管理並
    無欠缺，至於上訴人主張迴轉道前應設置「僅供停車場進出之車輛使用標誌」等
    語，惟因現行道路交通標誌標線號誌設置規則，並無「僅供停車場進出之車輛使
    用標誌」，如於迴轉道設置禁止進入之標誌，將造成任何車輛均不准進入之結果
    ，致使該迴轉道形同封閉；另系爭車禍之肇因乃係訴外人張玉珍於起駛前未讓行
    進中車輛先行，及楊宗儒騎機車行駛於最內側禁行機車車道，亦與有過失所致，
    故楊宗儒之死亡與公有公共設施之設置或管理間並無因果關係等語，資為抗辯。
三、上訴人主張伊二人之子楊宗儒於八十七年六月十四日下午五時許，駕駛車號ＦＺ
    Ｊ－八二五號重機車，沿台北市○○路由台北往木柵方向行駛，行經第二殯儀館
    前，遭駕駛自小客車違規進入系爭迴轉道之訴外人張玉珍撞死，嗣上訴人等於八
    十九年三月十六日以書面向被上訴人請求損害賠償，經被上訴人拒絕賠償之事實
    ，業據上訴人提出戶籍謄本暨死亡證明書影本（原審卷第九、十頁）、拒絕賠償
    理由書（同上卷第十二頁至十四頁）、臺北市車輛行車事故鑑定委員會八十七年
    九月二十八日北鑑審字第一七九六號鑑定意見書（同上卷第六十七頁至第七十一
    頁）、臺北市政府警察局交通警察大隊之交通事故肇事原因研判表（同上卷第七
    十二頁至七十四頁）、交通事故談話紀錄表（同上卷第七十五頁至七十七頁）、
    原審八十七年度交易字第三五九號暨本院八十八年度交上字第三五五號刑事判決
    （同上卷第七十八頁至八十六頁）為證，並為被上訴人所不爭執，堪信為真。
四、上訴人主張被上訴人應負國家賠償責任，無非以：被上訴人未於系爭迴轉道前設
    立標誌或封閉，禁止自第二殯儀館駛出之車輛穿越辛亥路，直接進入該迴轉道，
    被上訴人就公有設施之設置與管理，有重大疏失，致上訴人之子楊宗儒遭訴外人
    張玉珍駕駛之自小客車撞死，該重大疏失與楊宗儒死亡間有相當因果關係，被上
    訴人自應負賠償之責云云為其論據。惟查：
  (一)按公有公共設施因設置或管理有欠缺，致人民生命、身體或財產受有損害者，國
    家始負賠償責任；而上開損害賠償之請求，以該公共設施之設置或管理機關為賠
    償義務機關，國家賠償法第三條第一項及同法第九條第二項分別定有明文。查系
    爭迴轉道係由交通部台灣區國道新建工程局設置，嗣移交給台北市停車管理處管
    理，有交通部台灣區新建工程局第一工程處八十五年二月二十四日國工一木字
    第一五七一號函（見原審卷第一一七頁至第一一九頁）在卷佐證，為上訴人所不
    爭執，自堪信為真實。系爭迴轉道之設置管理機關既非被上訴人，則系爭迴轉道
    之設置、管理縱有欠缺，上訴人亦不得執此向被上訴人請求國家賠償。
  (二)系爭迴轉道四周交通標誌、標線、號誌果否欠缺﹖亦即該迴轉道應否設立標誌或
    封閉﹖查系爭迴轉道係隔著三線車道的辛亥路，與台北市第二殯儀館正門口相對
    ，辛亥路路面有白色虛線之車道線，該路路面距台北市第二殯儀館正門口前方（
    往木柵方向）約三公尺處各車道內，有白色箭頭之指向標線，迴轉道內路面有一
    左轉彎之白色箭頭指向線、迴轉道內設有紅底白字之禁止停車標誌，惟該迴轉道
    附近並未設置任何指示或說明標誌以指引自第二殯儀館駛出車輛行進方向，此有
    勘驗筆錄（同上卷第九八頁）及現場相片十五禎（同上卷第一０一頁至第一０三
    頁）在卷足稽。又第二殯儀館前之辛亥路並非叉路，自該殯儀館駛出之車輛，本
    應右轉沿辛亥路往木柵方向順行，若擬往台北市中心方向行駛，則應駛至辛亥隧
    道前之迴轉道再迴轉，不可直接橫越辛亥路直駛入該迴轉道迴轉，此為兩造所不
    爭執，並有北二高台北聯絡線辛亥路高架橋下停車場示意圖（同上卷第八六頁）
    在卷可考，信屬實在。惟因第二殯儀館為一公共聚會場所，每日進出之人員、車
    輛甚多，設置於該殯儀館正門口之前揭迴轉道，寬度約可容二部車輛併行，客觀
    上易使人誤認該處為一交叉路口，使自殯儀館駛出擬往台北市中心方向行駛之車
    輛輒逕行橫越門口之辛亥路，借道該迴轉道直接迴轉，而與直行辛亥路往木柵方
    向之車流交織，殊易釀成車禍，至堪認定。
  (三)上訴人雖主張該迴轉道靠辛亥路上應設置禁止車輛進入之標誌，以避免車輛由殯
    儀館直接駛入迴轉道云云。惟依道路交通標誌標線號誌設置規則第七十二條規定
    並無僅供停車場車輛進出之標誌，該迴轉道因該禁止標誌之設置，使駛出停車場
    之汽車祗得轉彎入迴轉道往台北市中心行駛，而不得加速直駛併入直行車道往木
    柵行駛，導致該迴轉道形同封閉，喪失其原有功能。況該處之分隔島端繪有近障
    礙物線及禁止變換車道線，以防止外側二線往木柵方向車道與停車場之出場車流
    交織衝突，該路段之交通標誌、標線明確齊備，並無設置與管理之重大疏失。至
    被上訴人經上訴人反應後，始以充水式紐澤西護欄封閉該迴轉道，此乃被上訴人
    事後之權宜措施，與交通標誌、標線、號誌無關，自不得以此倒果為因，任意推
    定被害人之死亡與上開迴轉道未封閉有相當因果關係。
  (四)次按損害賠償之債，以有損害之發生及有責任原因之事實，並二者之間有相當因
    果關係為其成立要件，又所謂相當因果關係，乃指行為與結果間所存在之客觀相
    當因果關係而言，即依經驗法則，綜合行為當時所存在之一切事實，為客觀之事
    後審查，認為在一般情形下，有此環境有此行為之同一條件，均可發生同一之結
    果，則該條件即為發生結果之相當條件，而得謂行為與結果有因果關係，反之若
    在一般情形下，有此同一條件之存在，而依客觀之觀察，認為不必皆發生此結果
    者，即無因果關係可言，分別為最高法院四十八年台上字第四八一號、八十九年
    台上字第二四八三號判決著有明文。查本件車禍之原因經鑑定為張玉珍駕駛ＪＴ
    －三一九五號自小客車：起駛前未讓行進中車輛先行，楊宗儒駕駛ＦＺＪ－八二
    五號重機車：尚未發現違規情形，經覆議結果亦同，此有台北市車輛行車事故鑑
    定委員會八十七年九月二十八日北鑑審字第一七九六號函附鑑定意見書（原審第
    二八頁至第三０頁），台北市政府交通局八十七年十二月二十一日北市交三字第
    八七二四一九九四００號函附覆議意見書（同上卷第五七、五八頁）在卷可考，
    而本件車禍經原審及本院刑事庭審理明確，咸認該車禍之發生係因張玉珍違規有
    過失責任，迭經原審於八十八年七月十九日以八十七年度交易字第三五九號、本
    院八十八年十月二十六日八十八年度交上易字第三五五號判決張玉珍犯過失致死
    罪，處有期徒刑柒月，此有各該刑事判決書在卷足稽，並經調閱該案全卷審查明
    確。另本件上訴人亦曾以侵權行為損害賠償為由起訴請求張玉珍損害賠償，復經
    原審認楊宗儒之死亡與張玉珍之過失有相當因果關係，判決張玉珍應給付上訴人
    共四百零三萬九千六百六十元確定在案，此亦有該民事判決書乙份在卷足稽，由
    上可見上訴人因楊宗儒死亡所受損害與被上訴人在該迴轉道未設立標誌或封閉間
    ，並無客觀相當因果關係存在，依上開說明，上訴人所受損害與其所指被上訴人
    之重大疏失間，尚無相當因果關係，上訴人執此為損害賠償之請求，殊非有理由
    。
五、綜上所述，上訴人主張被上訴人疏於在該迴轉道上設立標誌或封閉，欠缺公有公
    共設施，有應負國家賠償責任之原因，為不可採，被上訴人所辯，尚堪採信。從
    而上訴人本於國家賠償法第三條第一項規定，請求被上訴人應給付之金額如上訴
    聲明第二項所示及各自民事追加狀繕本送達翌日起至清償日止之法定遲延利息，
    為無理由，自不應准許，又其訴既經駁回，其假執行之聲請，亦失所依附，應併
    予駁回。原審為上訴人敗訴之判決，經核於法並無不合。上訴意旨，指摘原判決
    不當，求予廢棄，為無理由，自應予以駁回。
六、兩造其餘攻擊防禦方法及其他未經援用之證據，經斟酌並無礙於本院前述之認定
    ，爰無一一論究之必要。
七、據上論結，依民事訴訟法第四百四十九條第一項、第七十八條，判決如主文。
中    華    民    國      九十    年      十一      月        二十      日
                              臺灣高等法院民事第十七庭
                                  審判長法  官  鄭  雅  萍
                                        法  官  呂  太  郎
                                        法  官  許  文  章
右正本係照原本作成。
如不服本判決，應於收受送達後二十日內向本院提出上訴書狀，其未表明上訴理由者
，應於提出上訴後二十日內向本院補提理由書狀（均須按他造當事人之人數附繕本）
上訴時應提出委任律師或具有律師資格之人之委任狀；委任有律師資格者，另應附具
律師及格證書及釋明委任人與受任人有民事訴訟法第四百六十六條之一第一項但書或
第二項（詳附註）所定關係之釋明文書影本。
中    華    民    國      九十    年      十一      月      二十三      日
                                        書記官  陳  明  俐
附註：
民事訴訟法第四百六十六條之一（第一項、第二項）
對於第二審判決上訴，上訴人應委任律師為訴訟代理人。但上訴人或其法定代理人具
有律師資格者，不在此限。
上訴人之配偶、三親等內之血親、二親等內之姻親，或上訴人為法人、中央或地方機
關時，其所屬專任人員具有律師資格並經法院認為適當者，亦得為第三審訴訟代理人
。


司法院資訊處製作；財團法人民間司法改革基金會備份。
